臺灣高等法院民事判決
107年度訴易字第32號
原      告  林明源  
訴訟代理人  余瑞陞律師
被      告  楊采蓉  

上列當事人間請求侵權行為損害賠償事件，經本院刑事庭移送前
來（本院105 年度附民字第306 號），本院於民國109 年3 月11
日言詞辯論終結，判決如下：
    主  文
被告應給付原告新臺幣壹佰參拾陸萬柒仟貳佰零伍元，及自民國
一百零五年十一月二十三日起至清償日止，按年息百分之五計算
之利息。
被告應給付原告新臺幣參萬柒仟陸佰零玖元，及自民國一百零七
年五月一日起至清償日止，按年息百分之五計算之利息。
訴訟費用由被告負擔。
    事實及理由
壹、程序方面
一、按附帶民事訴訟，於第二審法院刑事庭裁定移送該法院民事
    庭後，其訴之追加、變更應依民事訴訟法第446 條之規定為
    之（最高法院82年度台抗字第516 號裁判參照）。又按，在
    第二審為訴之變更或追加，非經他造同意，不得為之，但擴
    張或減縮應受判決事項之聲明或請求之基礎事實同一者，不
    在此限，民事訴訟法第446 條第1 項、第255 條第1 項第2 
    、3 款分別定有明文。經查，本件原告於本院刑事庭提起附
    帶民事訴訟，主張依民法第184 條第1 項請求被告給付新臺
    幣（如未註明幣別者均同）136 萬7,205 元，及自刑事附帶
    民事起訴狀繕本送達翌日起算法定遲延利息，併本於同一基
    礎事實，另依民法第179 條不當得利規定為請求權基礎（見
    附民卷第1 至3 頁）。經本院刑事庭於民國106 年12月28日
    以105 年度附民字第306 號裁定移送本院民事庭審理後，原
    告又本於同一基礎事實，追加民法第227 條第1 項、第226 
    條第1 項債務不履行損害賠償請求權，擴張聲明為被告應給
    付其140 萬4,814 元，其中136 萬7,205 元自刑事附帶民事
    起訴狀繕本送達翌日起算，餘3 萬7,609 元自107 年4 月9 
    日民事準備二狀繕本送達翌日起算，均至清償日止之法定遲
    延利息（見本院卷一第65至67、101 至104 、195 至197 頁
    ），核其基礎事實並未變更，僅增加請求之法律依據並擴張
    起訴聲明，合於首揭規定，應予准許。至被告抗辯原告係提
    起刑事附帶民事訴訟，應僅得依民法第184 條規定為請求，
    而本件侵權行為請求權已罹於2 年時效。又原告主張遭被告
    詐欺交付財物，然刑事確定判決係改依背信論處，故無證據
    佐證被告有施用詐術行為，則原告提起附帶民事訴訟即非本
    於被告刑事被訴之犯罪事實，訴訟行為並非合法，原告縱嗣
    後追加他訴，亦非適法，應予駁回等語。然查，原告提起刑
    事附帶民事訴訟，係以附表所示款項遭被告詐取，依侵權行
    為、不當得利法律關係合併請求，移送民事庭後，追加債務
    不履行損害賠償請求權如前述，原告前已依本院命繳納裁判
    費（見本院卷第118 至121 、128 頁），為保護原告起訴所
    得之利益，使紛爭獲得實質解決，此部分既補正合法要件，
    且不論侵權行為請求權於實體法上是否確實罹於時效，原告
    所有之請求權基礎均已具備合法要件，難論起訴程式有何欠
    缺（最高法院76年台上字第781 號判例、106 年度台上字第
    1725號判決參照），被告抗辯起訴或追加請求非適法，均無
    可取。
二、又當事人是否適格，應依原告起訴時所主張之事實定之，而
    非依審判之結果定之（最高法院95年度台上字第1834號判決
    參照）。被告雖抗辯本件2010東京包裝展（下稱東京包裝展
    ）之企業主為係訴外人亞洲媒體有限公司（下稱亞洲媒體公
    司），取款帳戶非原告個人帳戶，直接受損害者非原告，原
    告非適格當事人云云。然查，原告主張伊為實際僱傭被告之
    人，亞洲媒體公司僅係原告為便利國外經商而設之紙上公司
    ，該公司名義代表人為原告配偶，實際上由原告獨資經營，
    故附表取款帳戶均係受原告指示交付現金或匯款，原告自為
    受害人（見附民卷第1 至3 頁、本院卷二第106 頁），綜核
    原告主張之起訴事實，指示付款與被告之人為伊，自為受害
    當事人，且為適格提起訴訟之當事人，被告此部分抗辯，應
    無可採。
貳、實體方面
一、原告起訴主張：原告為址設新北市○○區○○路000 號、獨資商
    號亞洲包裝工業出版社（下稱亞洲包裝出版社）之負責人，
    被告曾任該出版社國外部經理，負責承辦國外展覽單位接洽
    及展場現地工作事務，見出版社內控不完備，國內外資訊存
    在落差，趁職務上承辦東京包裝展機會，以下開行為侵害原
    告財產權：
（一）於98年8 月19日，在出版社內，申請自翌（9 ）月2 至5 
       日至日本出差，以東京包裝展參展事宜、拜會日本包裝
      協會（JPI ）名義，向原告表示出版社應支付日方協會攤
      位及裝潢費用189 萬日圓訂金，原告遂指示其妻即出版社
      會計徐素蓮於附表編號1 至4 所載時間、方式，給付共計
      68萬8,662 元（即196 萬2,000 日圓）與被告，但被告未
      忠實執行職務，支付日方協會，侵害原告財產權，且違反
      僱佣契約中忠誠義務。
（二）於99年7 月5 日前某日，因受日本包裝協會請款，在出版
      社內，向原告表示應付日方協會201 萬6,662日圓尾款，
      原告遂指示徐素蓮於附表編號5 至6 所載時間、方式，各
      匯款81萬2,040 日圓、新臺幣420,813 元（即合計201 萬
      7,808 日圓）至被告銀行帳戶，但被告復未忠實執行職務
      ，未代為支付日方。嗣原告於99年10月上旬，前往日本參
      與東京包裝展，日本包裝協會向原告要求支付攤位租金及
      裝潢費用，始知被告始終未代付費用與日方，爰擇一依民
      法第184 條第1 項前段侵權行為、第179 條不當得利、第
      227 條第1 項適用第226 條第1 項不完全給付、債務不履
      行等規定為請求。並聲明：⒈被告應給付原告136 萬7,205
       元，及自刑事附帶民事起訴狀繕本送達翌日起至清償日
      止，按年息5 ％計算之利息。⒉被告應給付原告3 萬7,609 
      元，及自107 年4 月9 日民事準備二狀繕本送達翌日起至
      清償日止，按年息5 ％計算之利息。
二、被告抗辯略以：被告並無詐取財物事實，已經本院104 年度
    上易字第1191號刑事確定判決認定在案，原告自稱為亞洲媒
    體公司獨資設立人，應提出歷次請款單、付款出帳傳票、帳
    冊與申報營業所得稅申報單據為證等語置辯。並聲明：原告
    之訴駁回。
三、本院之判斷：原告主張伊為獨資商號、亞洲包裝出版社之負
    責人，被告曾任該出版社國外部經理，趁出版社內控不完備
    ，國內外資訊落差，趁承辦東京包裝展機會，侵害原告財產
    權，然為被告否認，並以前詞抗辯，是本件爭點厥為：原告
    擇一依民法第184 條、第179 條、第227 條第1 項、第226 
    條第1 項規定，請求被告給付上開金額，是否有理由？茲分
    敘如下：
（一）按因可歸責於債務人之事由，致為不完全給付者，債權人
      得依關於給付遲延或給付不能之規定行使其權利。又因可
      歸責於債務人之事由，致給付不能者，債權人得請求賠償
      損害。民法第227 條第1 項、第226 條第1 項分別有明文
      規定。
（二）被告不否認受領附表編號3 至6 匯款，未用以支付東京包
      裝展相關費用，辯稱有告知原告將挪用支應埃及或其他展
      會，另否認受領附表編號1 、2 現金等語（見本院104 年
      度上易字第1191號刑事卷〈下稱上易字卷〉二第247 頁背面
      至248 頁、本院卷二第173 頁）。
　　⒈經查，被告自承於98至99年間，擔任該出版社國外業務經
      理，對於參與亞洲包裝出版社針對東京包裝展工作，負責
      與日本主辦單位聯絡，處理現場攤位狀況，於98年8 月19
      日，在該出版社內，填載國外部出差費用申請表「攤位+
      裝潢¥1,890,000 +差旅費¥72,000=¥1,962,000」等內容，
      向原告申請東京包裝展之攤位、裝潢費用，後來自98年9 
      月2 日至9 月5 日赴日出差，拜會日本包裝協會，以接洽
      2010東京包裝展參展事宜等節（見本院卷一第321 至327 
      頁、臺灣士林地方檢察署101 年度調偵字第1147號卷〈下
      稱1147號卷〉二第87頁），並有費用申請表1 紙附卷（見
      本院卷一第319 頁），堪論被告確有因東京包裝展向原告
      申請攤位、裝潢及差旅費共計196 萬2,000 日圓事實。原
      告身為獨資商號亞洲包裝出版社負責人，指示徐素蓮以現
      金交付或轉帳存入被告玉山銀行帳戶方式，交付附表編號
      1 至4 款項，除有原告於刑案偵查證述、徐素蓮證言（見
      臺灣士林地方檢察署100 年度調偵字第568 號卷〈下稱568
       號卷〉二第4 至6 、172 頁、臺灣士林地方法院103 年度
      易字第222 號卷〈下稱易字卷〉一第118 頁背面），及原告
      於經理欄位、徐素蓮於會計欄位簽名核覆之前開出差費用
      申請表在卷（見本院卷一第319 頁），且有臺北縣政府營
      利事業登記證、亞洲包裝出版社存摺影本、被告玉山銀行
      帳戶存款憑條、被告玉山銀行帳戶交易往來明細附卷可查
      （見臺灣士林地方檢察署99年度他字第3834號卷〈下稱383
      4號卷〉第69至70頁、本院卷一第329 、345 頁）。審以附
      表編號1 至4 所示新臺幣金額，以被告於前揭申請表上填
      載日幣兌換新臺幣匯率0.351 計算結果（見本院卷一第31
      9 頁），核與被告申請總額196 萬2,000 日圓一致，綜徵
      徐素蓮依原告指示，以現金或匯款方式如數交付被告上揭
      款項事實。而被告於98年9 月2 至5 日出境，返國後，另
      向原告申報出境期間超額開銷，支領差額3 萬0,089日圓
      ，有出入境資料、出差費用申報資料、薪資表等文件可查
      （見易字卷一第24至25、174 至177 頁），堪論被告確以
      前開出差事由，填載上開出差費用申請表後，實際如數受
      領申請款項，被告空言否認受領附表編號1 、2 之現金，
      應無可採。
　　⒉被告辯稱受領編號3 至6 匯款，未支付東京展，係得原告
      同意挪用至埃及或其他展會云云。然查，被告係以東京包
      裝展參展事宜，赴日拜會日本包裝協會為由，申請附表編
      號1 至4 款項，已認定如上。至附表編號5 至6 款項，被
      告在兆豐銀行帳戶帳務資料上，手寫「7/5，2,016,662-7
      /6，812,040=1,204,622；1,204,622x0.349=420,413+400
      （匯費）=420,813」字句（參見本院卷一第325 、347 頁
      ），被告自承該二款項係原告分別於99年7 月5 、20日，
      如數匯入伊前開兆豐銀行及玉山銀行帳戶等語（見本院卷
      一第325 、327 頁），另審以徐素蓮證稱：彼時係因被告
      自稱已支付2,016,662日圓給日本包裝協會，拿國外匯入
      匯款憑條單據給伊，故於前開時間，分別匯入前開款項至
      被告帳戶等語（見本院卷一第341 頁），及玉山銀行匯出
      匯款申請書、存款憑條、被告玉山銀行帳戶交易往來明細
      等資料附卷（見本院卷一第347 、349 頁、3834號卷第19
      3 頁），被告於前開帳務資料註記之匯率0.349，彙算附
      表編號6 新臺幣換算日幣數額，加計編號5 之日幣數額，
      與徐素蓮匯款或存入被告帳戶數額完全相同，徐素蓮於款
      憑條上註記「JPI」之匯款目的（見本院卷一第347 頁）
      ，併審諸該等款項均以日圓計價，及被告自承附表編號5 
      、6 之時間，係東京包裝展99年10月開展前，確係參展商
      應支付尾款時間（見上易字卷二第247 頁背面至248 頁）
      ，綜證該兩筆匯款即徐素蓮所言因被告要求支付日本包裝
      協會所用。而本件係因被告遲至東京包裝展開幕當日，均
      未代亞洲包裝出版社支付費用與日方主辦單位，原告始對
      被告提起刑事告訴（見3834號卷第3 頁），原告於案發後
      ，另外再付款與日方，有原告及日本包裝協會（攤位）理
      事長間電子郵件、原告及日本廣目屋公司負責人間電子郵
      件（裝潢）、日本包裝協會出具清算書、請求書、攤位及
      裝潢費用明細表、原告分別於99年11月24日至100 年7 月
      18日分次給付日本廣目屋公司（裝潢）及日本包裝協會(
      攤位）相關費用之匯出匯款申請書等文件在卷（見本院卷
      一第351 至389 頁），堪認該等款項確係因被告未代付東
      京包裝展相關費用，致原告受有後續另行支出日方之損害
      ，並為此提告等節事實為真，原告否認有同意挪用其他地
      區展覽使用，指責被告私吞款項（見本院卷二第46頁），
      被告復無舉證原告有同意挪用乙節事實，被告前揭辯詞，
      則無可取。
　　⒊至被告抗辯參與東京包裝展之企業主為亞洲事業媒體公司
      ，非原告或亞洲包裝出版社，故原告並無損失。然而，原
      告係實際僱佣被告之人，被告確以出差費用申請表向原告
      請款附表編號1 至4 號費用（見本院卷一第319 頁），且
      自承附表編號5 、6 款項係原告匯入（見本院卷一第325 
      頁），徐素蓮上揭證言亦可證全數費用均係受原告指示給
      付（見本院卷一第337 至341 頁），則不論原告指示徐素
      蓮付款之取款帳戶，係原告以何等方式支配，或係自他人
      名義之帳戶取款，均不影響該等款項係因原告或亞洲包裝
      出版社為參與東京包裝展，依兩造間僱佣契約，交付及指
      示被告付款費用與日方，被告在如數受領款項後，未忠於
      指示支付日方，致原告後續另行付款與日方如前述，原告
      確係可歸責被告債務不履行之受害者，被告空言否認原告
      未受有損失云云，洵無可採。
（三）從而，被告為原告之受雇人，未依原告指示將款項支付日
      方，致原告受有再次付款損害，原告以民法第227 條第1 
      項、第226 條第1 項規定，請求被告負不完全給付損害賠
      償責任，應論有理。末按，給付無確定期限者，債務人於
      債權人得請求給付時，經其催告而未為給付，自受催告時
      起，負遲延責任；其經債權人起訴而送達訴狀，或依督促
      程序送達支付命令，或為其他相類之行為者，與催告有同
      一之效力；前項催告定有期限者，債務人自期限屆滿時起
      負遲延責任；遲延之債務，以支付金錢為標的者，債權人
      得請求依法定利率計算之遲延利息；應付利息之債務，其
      利率未經約定，亦無法律可據者，週年利率為百分之5 ，
      民法第229 條第2 項、第3 項、第233 條第1 項前段、第
      203 條分別定有明文。原告所受附表編號1 至6 共計損害
      為140 萬4,814 元，編號5 之款項雖係以日幣匯付，然被
      告同意此部分以當天匯率0.3637計算，同意以新臺幣為給
      付（見本院卷二第172 頁），則原告此部分請求即合於民
      法第202條規定而可許。原告起訴時請求1,367,205 元部
      分，應自刑事附帶民事起訴狀繕本送達翌日即105 年11月
      23日（起訴狀繕本於105 年11月2 日寄存送達被告，見附
      民卷第4 頁，依民事訴訟法第138 條第2 項規定，於105 
       年11月22日發生送達效力）起息；另就追加請求之3 萬7
      ,609 元，自107 年4 月9 日民事準備二狀繕本送達翌日
      即107 年5 月1 日（該狀繕本於107 年4 月30日送達被告
      ，見本院卷二第95頁）起息，均至清償日止，按年息5 ％
      計算之利息，為有理由。而本院既認原告債務不履行損害
      賠償請求權為有理，其餘侵權行為損害賠償、不當得利返
      還利益請求權，即無庸再行審究，併予陳明。
四、本件事證已臻明確，兩造其餘攻防方法及所提證據，核與判
    決結果不生影響，爰不予逐一論駁，併此敘明。 
五、據上論結，本件原告之訴為有理由，依民事訴訟法第78條，
    判決如主文。
中　　華　　民　　國　　109 　年　　3 　　月　　25　　日
                  民事第十三庭
                      審判長法  官  陳麗芬
                            法  官  林純如
                            法  官  湯千慧
正本係照原本作成。
不得上訴。
中　　華　　民　　國　　109 　年　　3 　　月　　26　　日

  　　　　　　　　　　　　　書記官  江怡萱